最高法院刑事判決　　　　　　九十六年度台上字第五五五九號
上　訴　人　台灣高等法院檢察署檢察官
被　　　告　甲○○
上列上訴人因被告偽造有價證券等罪案件，不服台灣高等法院中
華民國九十六年三月十五日第二審判決（九十五年度上訴字第三
一九四號，起訴案號：台灣台北地方法院檢察署九十二年度調偵
字第四六二號），提起上訴，本院判決如下：
    主  文
原判決關於甲○○部分撤銷，發回台灣高等法院。
    理  由
本件原審經審理結果，認為被告甲○○被訴牽連涉犯行使偽造私
文書、使公務員登載不實及偽造有價證券等罪嫌，均不能證明其
犯罪，第一審所為諭知被告無罪之判決，為無不合，予以維持，
駁回該部分檢察官在第二審之上訴。固非無見。
惟查：(一)、檢察官職司追訴犯罪，就審判程序之訴訟構造言，檢
察官係屬與被告相對立之當事人一方，偵查中對被告以外之人所
為之偵查筆錄，或被告以外之人向檢察官所提之書面陳述，性質
上均屬傳聞證據；自理論上言，如未予被告反對詰問、適當辯解
之機會，一律准其為證據，似有違當事人進行主義之精神，對被
告之防禦權亦有所妨礙；然而現階段刑事訴訟法規定，檢察官代
表國家偵查犯罪、實施公訴，必須對於被告之犯罪事實負舉證責
任，依法其有訊問被告、證人及鑑定人之權責，證人、鑑定人且
須具結，而實務運作時，偵查中檢察官向被告以外之人所取得之
陳述，原則上均能遵守法律規定，不致違法取供，其可信性極高
，為兼顧理論與實務，乃於修正刑事訴訟法時，增列第一百五十
九條之一第二項，明定被告以外之人（含被害人、證人、共同被
告、共犯等）於偵查中向檢察官所為陳述，除顯有不可信之情況
者外，得為證據。所謂顯有不可信之情況，係指法院無待進一步
調查，從卷證本身作形式上觀察，一望即可就其陳述予以發現而
言。諸如，被告已選任辯護人而仍未予辯護人在場及陳述意見之
機會（刑事訴訟法第二百四十五條第二項）、被告在場而未予被
告詰問之機會（同法第二百四十八條）、被害人受訊問時未予相
關人員之陪同在場及陳述意見之機會（同法第二百四十八條之一
）等情事，法院應就此等情況加以形式上觀察判斷，倘經判斷有
顯不可信之情況，而認無證據能力，自應於判決理由內明確記載
其得心證之理由，否則即有違背證據法則及判決不備理由之違法
。原判決理由謂：「告訴人丙○○於偵查中（未以證人身分具結
）之供述、告發人吳春重之告發，分別屬被告甲○○以外之人於
審判外之言詞、書面陳述，惟被告甲○○及其選任辯護人於本院
準備程序中，對告發人吳春重之告發及告訴人丙○○於偵查中之
供述之證據能力均已聲明異議，依上開規定，自無證據能力，不
得作為被告甲○○是否犯罪之證據」等語（見原判決第四頁第二
十九行至第五頁第三行），僅以被告及其選任辯護人之聲明異議
，即全盤否定上開偵查中陳述之證據能力，對該等供述有無顯不
可信之情況，並無隻字片語之論述，揆諸上開說明，非但理由不
備，且與證據法則相違背。另對告訴人乙○○於民國九十四年十
一月二十一日檢察官偵查中之指訴（見九十四年度他字第四一九
九號偵查卷第二二一頁），屬被告以外之人於審判外之陳述，原
判決就如何得作為證據，並未敘明其理由，逕採為證據（見原判
決第十九頁第二十四行至第二十八行），亦有未合。(二)、判決理
由之敘述均應依憑證據，且須與卷內之證據資料相適合，否則即
有判決理由不備，或證據上理由矛盾之違法。原判決理由丙、四
、(一)謂被告於八十二年六月間，在台北縣新店巿裕合街二八九號
，「將上開被告鄭玉霞之印鑑章、印鑑證明及上開房地所有權狀
交予丙○○」等情（見原判決第十八頁第二十九行至第三十行）
，嗣又於理由丙、四、(二)引用證人丙○○於原審審理時到庭結證
稱：被告跟伊借錢時，都開支票，「沒有提供擔保，更沒有為了
借錢，拿鄭玉霞的不動產權狀給伊抵押」等語（見原判決第十九
頁第十九行至第二十行），原判決所為「被告將新店市○○路八
三巷二弄四號土地、建物所有權狀交付丙○○」之事實認定，顯
與卷內證據不相適合，而有證據上理由矛盾之違法。(三)、告訴人
之指訴雖係以使被告受刑事訴追為目的，但非刑事訴訟法第三條
所稱之「當事人」，乃當事人以外之第三人，除依同法第二百七
十一條之一規定到庭單純陳述意見時，毋庸具結外，如就與待證
事實有重要關係之親身知覺、體驗事實陳述時，即居於證人之地
位，自應依同法第一百八十六條第一項規定命其具結，使告訴人
知悉其有據實陳述之義務，以擔保其證言之真實性，該供述證據
始具證據能力，如未踐行人證之法定調查程序，應不得作為證據
。原判決以告訴人乙○○於九十四年十一月二十一日檢察官偵查
中之指訴（即九十四年度他字第四一九九號偵查卷第二二一頁）
，資為認定被告無罪論據之一（見原判決第十九頁第二十四行至
第二十八行），然該項指訴既係就本身被害之情節而為陳述，自
具有證人性質，且其依法並無不能具結情事，檢察官未依上開規
定踐行人證之調查程序，命其具結，其證言應無證據能力，原審
竟採為判決之基礎，自屬違背證據法則。以上，或係檢察官上訴
意旨所指摘，或為本院得依職權調查之事項，應認原判決關於被
告甲○○部分有撤銷發回之原因。又被告被訴使公務員登載不實
文書罪不得上訴第三審罪名部分，公訴意旨認與得上訴部分，具
牽連犯裁判上一罪關係，基於審判不可分原則，併予發回。
據上論結，應依刑事訴訟法第三百九十七條、第四百零一條，判
決如主文。
中　　華　　民　　國　九十六　年　　十　　月　 十八 　日
                      最高法院刑事第七庭
                          審判長法官  張　淳　淙
                                法官  劉　介　民
                                法官  張　春　福
                                法官  蔡　彩　貞
                                法官  林　俊　益
      本件正本證明與原本無異
                                      書  記  官
中　　華　　民　　國　九十六　年　　十　　月　二十三　日
                                                Ａ
